最高法院刑事判決　　　　　　九十六年度台上字第四八九０號
上　訴　人　台灣高等法院檢察署檢察官
上　訴　人
即　被　告　甲○○
　　　　　　乙○○
被　　　告　丙○○
上列上訴人等因被告等違反公職人員選舉罷免法等罪案件，不服
台灣高等法院中華民國九十六年七月十一日第二審判決（九十五
年度選上訴字第八六號，起訴案號：台灣新竹地方法院檢察署九
十四年度選偵字第四七號），提起上訴，本院判決如下：
    主  文
原判決撤銷，發回台灣高等法院。
    理  由
本件原判決認定上訴人即被告甲○○係新竹縣議會第十六屆議員
選舉第十一選區（尖石鄉、竹北市、湖口鄉、新豐鄉、關西鎮、
新埔鎮、橫山鄉山地原住民）登記第二號候選人，被害人謝應隆
則為該選區登記第一號之議員候選人。甲○○為求勝選，竟與上
訴人即被告乙○○共同基於妨害謝應隆競選及意圖為自己不法所
有之犯意聯絡，明知謝應隆於民國八十三年間向甲○○所借得之
新台幣（下同）二百十萬元早已清償完畢，竟由乙○○於九十四
年十一月十二日、十三日、十四日及二十四日，接續以電話向被
害人恐嚇稱：「如果不拿出二百十萬元給我的話，競選總部就不
會讓你成立……會讓你的票開得很難看」及辱罵三字經並告知「
小弟已上來」等語，恐嚇被害人交付財物，致被害人心生畏懼，
且妨害被害人之競選，被害人乃承諾於同年十一月十七日先給付
一百萬元，再經協調乙○○同意降為五十萬元，於十二月三日投
票日前給付，嗣因檢警查緝甚嚴而恐嚇未成，因認第一審法院依
刑法修正前關於牽連犯（甲○○、乙○○係牽連共犯修正前公職
人員選舉罷免法第九十條之一第一項及刑法第三百四十六條第三
項、第一項之罪）之規定，從一重論處甲○○、乙○○共同意圖
為自己不法之所有，以恐嚇使人將本人之物交付，未遂各罪刑，
為無不合，予以維持，駁回該二人在第二審之上訴。並以公訴意
旨略以：被告丙○○係新竹縣尖石鄉秀巒村代理村幹事，為協助
甲○○能當選新竹縣議員，竟基於對於有投票權之人交付賄賂而
約其就投票權為一定行使之犯意，於九十四年十月下旬，至溫俊
光之新竹縣尖石鄉秀巒村一鄰田埔十七號住處，交付五百元，要
求溫俊光於九十四年十二月三日新竹縣議員選舉時投票支持甲○
○，而約其投票權為一定行使，因認被告犯有修正前公職人員選
舉罷免法第九十條之一第一項之罪嫌，經審理之結果，認此部分
之犯罪不能證明，因而撤銷第一審法院關於被告部分之科刑判決
，改判諭知被告無罪，固非無見。
惟查(一)刑法第三百四十六條第一項之恐嚇罪，係以意圖為自己或
第三人不法所有為構成要件之一，若僅以恐嚇方法使人交付財物
，而並無不法所有之意圖者，縱令其行為或可觸犯他罪名，要無
由成立本條之恐嚇罪。查被害人於第一審法院證稱：我於十幾年
前擔任尖石鄉鄉民代表，有意競選鄉民代表主席，時任鄉長之甲
○○，因有感於之前我有幫過他，他要回饋我，我才跟他開口要
兩百十萬元，他未告知錢的來源，當時有簽本票（見第一審卷第
一九三頁）。於偵查中供稱：我有簽發一張二百十萬元之本票在
他們手上，對方打電話來要錢，因競選總部將成立，故答應先付
給一百萬元，他們之手段我不敢說是恐嚇而是「追債」各等語，
並有被害人所簽發之本票一紙足憑（見九十四年度選偵字第二八
、二九、一００頁）。證人陳沺宇亦證稱：我不清楚甲○○與被
害人之金錢往來，亦不知被害人有無償還二百十萬元（見第一審
卷第二一七、二一八頁）。是被害人是否已償還欠債，事實尚欠
明確。上開事項，攸關恐嚇罪或他罪名犯罪事實之認定與法律之
適用，原審未深入調查、細心推求，遽行判決，調查職責，尚有
未盡。(二)按公職人員選舉罷免法第九十條之一第一項之賄選罪，
須行為人主觀上具有行賄之犯意，並有約使有投票權人為投票權
一定之行使或不行使；客觀上行為人所行求期約或交付之賄賂或
不正利益係約使投票權人為投票權之一定行使或不行使之對價；
上開對價關係，在於行賄者，係認知其所行求、期約或交付之意
思表示，而為約使有投票權人為投票權一定之行使或不行使；在
受賄者，亦認知行賄者行求、期約或交付之目的在於約使其為投
票權一定之行使或不行使之謂。查丙○○於第一審審理時供稱：
九十四年十月下旬，有拿五百元給溫俊光等語（見第一審卷第二
六七頁）。溫俊光於法務部調查局新竹市調查站時證稱，九十四
年十月下旬，丙○○到我家，……五百元交給我，並表示拿去零
用……，九十四年十一月中旬，丙○○在我家附近碰到我二次，
都表示；記得去投票，並支持甲○○；我有投票權，知道丙○○
為甲○○助選等語（見九十四年度選偵字第四七號卷第二五頁，
第一審卷第二二四、二二五頁）。是丙○○於交付上開五百元時
，能否謂授受雙方無賄選對價關係之認識，且與投票權為一定行
使之間不具關聯性，即非無疑。又丙○○與甲○○於九十四年十
月二十六日晚間十時二十八分至四十一分許之監聽對話「甲○○
：沒關係啦！我們已談好了，說好是『五；一張』；丙○○：那
……，前面的還沒給他；甲○○：沒關係的，我知道了；丙○○
：那好囉！」。丙○○之妻甘美蓉與甲○○於九十四年十一月十
四日中午十二時三分至五分許之監聽對話「甘美蓉：唉喲，你不
知道啊！我一直在顫抖呢，你真是的！甲○○：你在做什麼？甘
美蓉：我在顫抖了啊！唉！唉！甲○○：你顫抖，那我們怎麼辦
？甘美蓉：就是嘛！像昨天他們告訴我時，我就開始一直顫抖著
，害怕啊！現在害得我心臟很不好呢！我現在還一直在害怕發抖
，就連吃飯都無法吃呢！」等語（見九十四年度監字第八五號卷
第一０、一七頁）。如丙○○未替甲○○買票而觸犯刑責，甘美
蓉何以害怕發抖甚至無心吃飯，實情如何，尚有調查審認之必要
。檢察官及甲○○、乙○○上訴意旨分別指摘原判決不當，尚非
全無理由，應認有撤銷發回更審之原因。
據上論結，應依刑事訴訟法第三百九十七條、第四百零一條，判
決如主文。
中　　華　　民　　國　九十六　年　　九　　月　 十三 　日
                      最高法院刑事第四庭
                          審判長法官  莊　登　照
                                法官  黃　一　鑫
                                法官  林　秀　夫
                                法官  徐　昌　錦
                                法官  許　錦　印
      本件正本證明與原本無異
                                      書  記  官
中　　華　　民　　國　九十六　年　　九　　月　 十九 　日
                                                      Ｅ
